【裁判字號】    90,台上,6551
【裁判日期】    901025
【裁判案由】    誣告
【裁判全文】
最高法院刑事判決                                九十年度台上字第六五五一號
    上  訴  人  甲○○
右上訴人因誣告案件，不服台灣高等法院中華民國八十八年八月六日第二審判決（八
十八年度上訴字第八八六號，起訴案號：台灣板橋地方法院檢察署八十七年度偵字第
一○八三四號），提起上訴，本院判決如左：
    主  文
原判決撤銷，發回台灣高等法院。
    理  由
本件原判決認定任職於台北縣警察局新莊分局刑事組偵查員陳雄輝（另由第一審審理
中）之父陳洪昌出租房屋予上訴人甲○○之姊戴麗金經營冰果室，因隔鄰工地之泥漿
倒灌該冰果室，而戴麗金之合夥人黃國鎮與陳雄輝就該事故之理賠金、房租及遷讓等
問題發生爭執，引起陳雄輝不悅，乃於民國八十三年間，唆使上訴人，二人並進而共
同基於意圖他人受刑事處分之犯意聯絡，由陳雄輝指示上訴人以擔任秘密證人之方式
，至警察局指證黃國鎮為流氓，上訴人乃於八十三年六月一日，至台北縣警察局新莊
分局，以「秘密證人Ａ１」身分，誣指：「我的朋友甲○○就曾經被綽號阿鎮之黃國
鎮恐嚇及毆打過，伊朋友甲○○與黃國鎮並不認識，但黃國鎮不知從何處得知消息知
道甲○○得到一筆一千萬元之遺產，且知道甲○○忠厚老實，可以欺負，就主動找他
恐嚇，黃國鎮於八十年五月中旬向甲○○表示他最近生活很好，可是兄弟在受苦，要
甲○○拿出金錢給他開店做生意，需要一百萬元，當時，甲○○不願意，黃國鎮即恐
嚇說如不交付一百萬元，就要對他及他的家人不利，過幾天後再度找甲○○要錢，但
甲○○仍不願交付，黃國鎮即夥同兩名不良份子予以毆打並警告下次再不交付就要殺
他全家，因甲○○怕黃國鎮之淫威，只好付給黃國鎮一百萬元以求平安，黃國鎮向甲
○○表示，戴某有大筆遺產，應拿錢出來供兄弟開店生活，而且在八十年五月底至八
十二年十二月中，連續恐嚇金錢三萬至五萬，前後大約五、六次，甲○○都有交付，
交付的地點都不固定」等流氓情節，再由陳雄輝利用公務之便，以此事證作為黃國鎮
有流氓行徑之憑據，由其不知情之同事循提報流氓作業程序提報黃國鎮為流氓，並於
八十三年六月十六日將黃國鎮移送台灣板橋地方法院治安法庭審理，上訴人又基於同
一誣告之意思，接續以秘密證人Ａ１之身分，於同年六月二十二日，在台灣板橋地方
法院刑事第十二法庭，具結偽證稱：「我是主動向警方檢舉，於八十年五月十二日，
他（黃國鎮）夥同另二人至永和市○○路，向被害人要求一百萬元投資，當時被害人
並沒給錢，他即毆打被害人，並揚言下次來時就要給錢，過了一星期後，他即來向被
害人拿一百萬元現金，此後他常以需現金週轉為藉口，而陸陸續續向被害人拿了五、
六十萬元」等事項，而誣告黃國鎮。嗣經台灣板橋地方法院裁定黃國鎮不付感訓處分
 (八十三年度感更字第二六號 )確定後，由黃國鎮提出告訴等情。因而撤銷第一審之
判決，改判論處上訴人共同意圖他人受刑事處分，向該管公務員誣告罪刑，固非無見
。
惟查：(一)、原判決認上訴人與陳雄輝基於犯意之聯絡，先由上訴人以「秘密證人Ａ１
」身分，至台北縣警察局新莊分局誣指黃國鎮有流氓情節，再由任職上開分局刑事組
之陳雄輝以此事證作為黃國鎮有流氓行徑之憑據，提供其不知情之同事循提報流氓作
業程序，提報黃國鎮為流氓，致黃國鎮經移送台灣板橋地方法院治安法庭審理等情。
如果無訛，則上訴人等應係意圖他人受流氓處分，向該管公務員誣告，自係成立檢肅
流氓條例第十七條第二項之誣告罪，依刑法第一百六十九條規定處斷。原判決竟認上
訴人等係意圖他人受刑事處分，而誣告黃國鎮，並於主文第二項諭知上訴人共同意圖
他人受刑事處分，向該管公務員誣告，理由亦論上訴人所為，係犯刑法第一百六十
九條第一項之誣告罪云云，顯有適用法則不當之違法。(二)、科刑之判決書，須將認定
之犯罪事實詳記於事實欄，然後於理由內逐一說明其憑以認定之證據，使事實與理由
兩相一致，方為合法，倘事實欄已有敘及，而理由內未加說明，即屬理由不備。原判
決認上訴人與陳雄輝基於犯意之聯絡，先由上訴人以秘密證人身分誣指黃國鎮對「甲
○○」有連續恐嚇取財及毆打等流氓情節，再由陳雄輝利用公務之便，以此事證作為
黃國鎮有流氓行徑之憑據，由其不知情之同事循提報流氓作業程序提報黃國鎮為流氓
；惟理由中僅論述：「陳雄輝在偵查中陳稱：伊有提供一些黃國鎮經營理容院的資料
予該案承辦人云云」（見原判決第七頁第八至九行），對陳雄輝究竟如何將上訴人誣
指黃國鎮有流氓情節之申述內容，作為黃國鎮有流氓事實之憑據，而提供其不知情同
事辦理提報流氓，則未據原判決明為此認定之理由及所憑之證據，自有判決理由不
備之違法。又上訴人於偵查中就檢察官訊以：「是誰找你做證人﹖」時，係答以：「
陳雄輝之朋友，也是我的朋友羅鵬程」 (見偵字第九六四號卷第七二頁），並未供稱
係陳雄輝經由羅鵬程找上訴人出面作證，原判決理由中記載上訴人於偵查中坦承係：
「陳雄輝經由羅鵬程來找伊出面作證人」云云，與卷證資料尚有未合，亦有未洽。以
上或為上訴意旨所指摘，或為本院得依職權調查之事項，應認有發回更審之原因。至
原判決不另為無罪諭知之偽證部分，基於審判不可分原則，亦應併予發回。
據上論結，應依刑事訴訟法第三百九十七條、第四百零一條，判決如主文。
中      華      民      國     九十     年      十      月    二十五    日
                              最高法院刑事第十庭
                                  審判長法官  陳  炳  煌
                                        法官  陳  正  庸
                                        法官  韓  金  秀
                                        法官  吳  信  銘
                                        法官  徐  文  亮
      右正本證明與原本無異
                                              書  記  官
中      華      民      國     九十     年      十      月    三十一    日


司法院資訊處製作；財團法人民間司法改革基金會備份。
